【裁判字號】    96,訴,359
【裁判日期】    970912
【裁判案由】    返還買賣價金
【裁判全文】
臺灣新竹地方法院民事判決               96年度訴字第359號
原      告  乙○○
訴訟代理人  鄒玉珍律師
複  代理人  李文宗
被      告  丙○○
            丁○○
            戊○○
訴訟代理人  洪大明律師
上列當事人間給付買賣價金事件，本院於民國97年8月28日言詞
辯論終結，判決如下：
    主      文
原告之訴及假執行之聲請均駁回。
訴訟費用由原告負擔。
    事實及理由
一、原告起訴主張：
（一）被告等前就所有坐落新竹縣湖口鄉○○段528地號（下稱
      系爭土地）、建地目、面積286平方公尺、權利範圍各300
      00分之3569土地，係以「湖口王爺壟區段徵收區建地」委
      任第三人環亞不動產公司銷售，原告因需購地建屋，見代
      理銷售之仲介公司廣告訴求係「湖口王爺壟區段徵收區建
      地」，乃於民國95年7月18日與被告等就系爭土地簽訂不
      動產買賣契約書（下稱系爭買賣契約書），原告業已依約
      付清買賣價金新臺幣（下同）5,500,000元，系爭土地亦
      已於95年8月8日完成所有權移轉登記於證人即原告配偶宋
      慧珍所有，有原土地登記簿謄本可稽。
（二）然系爭土地經新竹縣新湖地政事務所，於96年3月1日，通
      知逕為分割為南湖段528地號及南湖段528之1地號兩筆地
      號土地（下分別稱分割後之528地號及528之1地號土地）
      ，依新竹縣政府96年3月8日，府地徵字第0960030063號函
      說明，新竹縣政府辦理前揭地段徵收，未含括分割後之52
      8地號土地，且系爭土地早於61年11月25日即為「湖口都
      市計畫」編定為河川區即為行水區○○道用地，致原告所
      購買之系爭土地，因分割後之528之1地號土地部分徵收，
      分割後之528地號土地部分未徵收，無法建築使用。是原
      告因誤信系爭土地係「湖口王爺壟區段徵收區建地」，而
      與被告等簽約買受系爭土地，且被告甚以「擬辦新竹縣湖
      口鄉（王爺壟）區段徵收地價補償費清冊」作為取信買方
      之文件，若原告事先知悉所承買之系爭土地將一分為二，
      一在徵收區內，一在徵收區外，原告斷不可能為應買之意
      思表示並進而與被告等締約，況本件買賣交易價額達5,50
      0,000元，若云原告非見其將來可供建築使用，焉有可能
      花費鉅資承買系爭土地？且無論原告買受系爭土地之目的
      係為建屋居住或為投資獲利，本件系爭土地是否可供建築
      及完整因徵收而重獲分配，均屬交易重要事項，是原告與
      被告等締約，顯屬民法第88條、92條第1項所稱「錯誤」
      及「被詐欺」之情形。
（三）又法律行為經撤銷者，視為自始無效，民法第114條第1項
      定有明文。查，本件原告所為買受意思表示既有錯誤及被
      詐欺之情事，自得依法將其買受系爭土地之意思表示撤銷
      ，原告爰於96年3月13日以新竹市○○路郵局第61號存證
      信函，對被告等為撤銷「錯誤」及「被詐欺」之買賣意思
      表示；同時原告亦再以本件起訴狀為撤銷「錯誤」及「被
      詐欺」之買賣意思表示。再按無法律上之原因而受利益，
      致他人受損害者，應返還其利益，民法第179條亦定有明
      文。則前開兩造系爭買賣契約既因原告撤銷其意思表示而
      不成立，則被告受領之價金，自屬無法律上之原因而受利
      益，原告自得依據依法請求返還。
（四）依上，爰聲明：1.被告應連帶給付原告5,500,000元，及
      其中1,200,000元自95年7月18日起；其中1,200,000元自
      95年7月25日起；其中1,600,000元自95年7月25日起；其
      中1,500,000元自95年8月15日起，均至清償日止，按年息
      百分之5計算之利息。2.訴訟費用由被告連帶負擔。3.原
      告願供擔保，請准宣告假執行。
二、被告則以：
（一）被告對於原告主張兩造簽訂系爭土地不動產買賣契約書乙
      節，並不爭執。惟查，原告係任職於新竹市香山區公所農
      業課，對於農地買賣及土地徵收作業均有相當之了解，且
      於雙方簽訂系爭不動產買賣契約之前，原告本人亦有親自
      到新竹縣政府地政局向承辦人陳福生先生查詢系爭土地以
      後之徵收情形，當時陳福生先生告以：系爭土地位於徵收
      地區之邊界，故是否全部徵收，尚不確定等語。原告幾經
      考量，仍決定買受，雙方才訂立系爭買賣契約。
（二）徵收地之買賣，一般皆在於投資獲利，原告稱其意在於建
      屋使用始購買，有錯誤及被詐欺之情事，惟原告於簽約時
      並無為如此之表示，且系爭土地依原告所提土地登記第一
      類謄本觀之，雖使用區分為河川地，但地目為建，經主管
      機關許可仍可使用，且屬徵收區範圍，故使用分區為何，
      即非屬重要事項，蓋徵收地之考量重點，在於其公告現值
      之多寡，而非其地目或使用分區，難謂其意思表示有錯誤
      之情形。
（三）依新竹縣政府97年3月13日府地徵字第0970036977號函意
      旨，該「擬辦新竹縣湖口鄉（王爺壟)區段徵收地價補償
      費清冊」係新竹縣政府所編定之歸戶號及辦理區段徵收公
      告前之協議價購會議之附件，足見非被告所自行製作，被
      告應無詐欺情事。
（四）依上所述，本件原告並無錯誤或被詐欺之情事，原告主張
      撤銷該意思表示，並無理由。退步而言，原告要求返還價
      金，則原告亦應將系爭土地過戶返還予被告，如今，原告
      已將土地過戶予他人，是否可能返還？
（五）綜上，爰聲明：1.原告之訴駁回。2.訴訟費用由原告負擔
      。3.如受不利之判決，請准供擔保免為假執行。
三、本件兩造不爭執事項：
（一）被告委任第三人環亞不動產公司出售所有系爭土地，後原
      告經由第三人環亞不動產公司仲介，於95年7月18日與被
      告就系爭土地所有權30000分之10707（由被告3人各自出
      售30000分之3569應有部分）訂立買賣契約。
（二）原告已依上揭系爭土地買賣契約交付價金5,500,000元與
      被告，於95年8月8日被告等所有之系爭土地所有權30000
      分之10707所有權應有部分已移轉登記與證人宋慧珍。
（三）系爭土地於96年間分割為新竹縣湖口鄉○○段528地號（
      總面積0.02042公頃）以及新竹縣湖口鄉○○段528-1地號
      （總面積0.008358公頃），而分割後新竹縣湖口鄉○○段
      528-1地號屬於王爺壟區段徵收範圍內；分割後新竹縣湖
      口鄉○○段528地號則不在上揭區段徵收範圍內。
（四）系爭土地土地使用分區為河川區，地目為「建」。
四、經本院協同兩造協議簡化爭點為：
（一）原告是否得以系爭土地部分未經新竹縣府徵收，且為河川
      區土地無法建築使用意思表示錯誤為由，依民法第88條第
      1項規定，撤銷系爭土地買賣契約意思表示？而得再依民
      法第179條不當得利規定請求返還價金？
（二）原告是否得以系爭土地部分未經新竹縣府徵收，且為河川
      區土地無法建築使用意思表示遭詐欺為由，依民法第92條
      第1項規定撤銷買賣系爭土地契約之意思表示？而得再依
      民法第179條不當得利規定請求返還價金？
五、本院判斷：
（一）按意思表示之內容有錯誤，或表意人若知其事情即不為意
      思表示者，表意人得將其意思表示撤銷之。但以其錯誤或
      不知事情，非由表意人自己之過失者為限。當事人之資格
      或物之性質，若交易上認為重要者，其錯誤，視為意思表
      示內容之錯誤。民法第88條定有明文。查：
    1.就原告是否得以系爭土地部分未經新竹縣府徵收意思表示
      錯誤為由，依民法第88條第1項規定，撤銷系爭土地買賣
      契約意思表示？本院判斷如下：
    (1)系爭土地於96年間分割為新竹縣湖口鄉○○段528地號（
      總面積0.02042公頃）以及新竹縣湖口鄉○○段528-1地號
      （總面積0.008358公頃），而分割後新竹縣湖口鄉○○段
      528-1地號屬於王爺壟區段徵收範圍內；分割後新竹縣湖
      口鄉○○段528地號則不在上揭區段徵收範圍內等情，為
      兩造所不爭執，並有原告所提出新竹縣政府96年3月8日府
      地徵字第0960030063號函在卷可按，堪信為真實。
    (2)證人即原告之配偶宋慧珍於本院審理時證稱：「（問：簽
      約前有無向徵收主管機關確認徵收事情？）一開始向湖口
      鄉公所，但他們說不是他們辦得項目說是縣政府辦的，我
      去縣政府... 發現當時進行芎林鄉徵收補償地上物作業，
      我就去問，... 我問有無系爭土地徵收事情，其稱有大部
      分確定會被徵收，小部份不確定，當天我只有一個人去，
      我不知道跟誰詢問的... 」等語，又證人宋慧珍復於本院
      審理時證述：「（問：仲介公司的證人甲○○有無跟證人
      說徵收區的邊界，證人如擔心會不會全部徵收可以買中間
      一點？）沒有叫我放心，我有看到徵收預定圖，我買這塊
      地是在邊界內，但靠近邊界。」等語，則顯然證人宋慧珍
      於系爭買賣契約簽約之前已經知悉系爭土地位於該次政府
      預定徵收邊界，且有部分土地將不會為新竹縣政府所徵收
      等情應可認定。
    (3)證人即第三人環亞不動產公司職員甲○○於本院審理時證
      稱：「這是湖口徵收地段，但屬於徵收邊界，有大概的徵
      收位置，這圖是在政府正式徵收之前我們蒐集的資料，原
      告對圖之後也知道邊界，證人有跟原告說如果原告擔心，
      可以買中間點，但是中間部分是農地，投資成本較高。」
      、「（問：仲介過程有無確定系爭土地是否會被徵收或範
      圍？）95年6、7月份有陪宋慧珍小姐（原告太太）到新竹
      縣政府地政課找陳福昇，詢問這塊地有無被徵收，陳福昇
      回答南湖段邊界尚未確定，請宋慧珍斟酌。」等語，雖與
      證人宋慧珍上揭證述就於簽約前證人宋慧珍是否與證人甲
      ○○一同至縣政府詢問一節互有出入，惟就證人宋慧珍確
      曾向縣政府承辦人員詢問系爭土地是否會被徵收，系爭土
      地位於該次新竹縣政府徵收土地區域邊界等情之證述則屬
      一致，則亦可為證人宋慧珍於系爭買賣契約簽約之前已經
      知悉系爭土地位於該次政府預定徵收邊界，且有部分土地
      將不會為新竹縣政府所徵收等情之佐證。
    (4)證人宋慧珍於本院審理時亦證稱：「（問：買這塊地是何
      人決定？）我在作決定。（問：系爭土地買賣名義人是原
      告，但實際上看到廣告及聯繫是否由證人出面處理？）是
      的，只有看地及簽約原告才有出面。」等語明確，是原告
      顯然係授權證人宋慧珍代為進行買受系爭土地之應有部分
      之締約前相關接洽、查詢事宜，則證人宋慧珍於系爭買賣
      契約之前已經知悉系爭土地位於該次政府預定徵收邊界，
      且有部分土地將不會為新竹縣政府所徵收等情，則原告已
      不能諉為不知。且於系爭土地買賣契約交易完成後，系爭
      土地確實有部分土地即分割後之新竹縣湖口鄉○○段528-
      1地號位在新竹縣湖口鄉（王爺壟）區段徵收地範圍內，
      則原告自亦無誤認系爭土地全部將為新竹縣政府徵收之情
      形發生，當然不得依民法第88條第2項、第1項規定，撤銷
      系爭土地買買契約。
    2.原告是否得以系爭土地部分為河川區土地無法建築使用意
      思表示錯誤為由，依民法第88條第1項規定，撤銷系爭土
      地買賣契約意思表示？本院判斷如下：
    (1)系爭土地屬於新竹縣湖口鄉都市計畫使用分區之河川區等
      情，為兩造所不爭執，並有原告所提出新竹縣湖口鄉都市
      計畫使用分區證明書影本1件，在卷可按，堪信為真實。
    (2)復按主要計畫經核定或備案後，當地直轄市、縣（市）（
      局）政府應於接到核定或備案公文之日起30日內，將主要
      計畫書及主要計畫圖發佈實施，並應將發佈地點及日期登
      報周知。都市計畫法第21條第1項定有明文。是都市計畫
      各項計畫使用分區經編定後，應由縣政府依法發佈實施，
      人民不能諉為不知，如有不知，亦屬原告自己之過失。原
      告係任職於新竹市香山區公所經建課之公務員，而實際負
      責此次交易之原告配偶即證人宋慧珍亦於信勢國小擔任教
      師工作，均具有一定之注意能力，故原告未能於締約前得
      知系爭土地經都市計畫編定為河川區，顯然係因原告即表
      意人自己之過失所致，是原告當然不得主張民法第88條之
      撤銷權。
    3.綜據上開認定，原告尚不得以系爭土地部分未經新竹縣府
      徵收，且為河川區土地無法建築使用意思表示錯誤為由，
      依民法第88條第1項規定，撤銷系爭土地買賣契約意思表
      示。
（二）按民法上所謂詐欺者，係謂欲相對人陷於錯誤，故意示以
      不實之事，令其因錯誤而為意思之表示。而被詐欺而為意
      思表示者，依民法第92條第1項之規定，表意人固得撤銷
      其意思表示，惟主張被詐欺而為表示之當事人，應就此項
      事實負舉證之責任。最高法院18年上字第371號及44年臺
      上字第445號判例意旨參照。
    1.原告是否得以系爭土地部分未經新竹縣府徵收，且為河川
      區土地無法建築使用意思表示遭詐欺為由，依民法第92條
      第1項規定撤銷買賣系爭土地契約之意思表示？本院判斷
      如下：
    (1)依被告所委任銷售系爭土地應有部分之第三人環亞不動產
      公司所為之廣告單上記載「冒泡案名：湖口徵收地。土地
      坐落湖口鄉○○段528號地號，註欄記載湖口王爺壟區段
      徵收區，權狀地坪30.88坪，地目分區證明建，若公告
      2000元/㎡之農地. 每坪可配0.4坪之建地，則此公告2200
      0元/㎡，一坪可配回44坪之建地。... 配回後建地每坪取
      得之成本為44624元/坪」等語以觀，其上並無保證系爭土
      地全部均為新竹縣政府徵收字樣，其有關「湖口王爺壟區
      段徵收區」以及「湖口徵收地」之記載，與事後系爭土地
      部分確實為新竹縣政府所徵收（即分割後528-1地號部分
      ）已如上述，亦為相符，且實際上原告向被告所購買之價
      金，亦較該廣告單上所記載之6,063,158元為少，是有關
      售價與成本之記載亦僅為獲利可能之評估，並非確實價格
      之估算，是單憑此廣告單內容，尚不足以認定被告示以系
      爭土地全部均為政府徵收為詐術實施。
    (2)證人甲○○於本院審理時證稱：「這是湖口徵收地段，但
      屬於徵收邊界，有大概的徵收位置，這圖是在政府正式徵
      收之前我們蒐集的資料，原告對圖之後也知道邊界，證人
      有跟原告說如果原告擔心，可以買中間點，但是中間部分
      是農地，投資成本較高。」已如上述，參以證人宋慧珍於
      系爭買賣契約之前已經知悉系爭土地位於該次政府預定徵
      收邊界，且曾至新竹縣政府欲向承辦人查詢系爭土地徵收
      事宜以觀，顯然證人宋慧珍於系爭土地買賣契約簽訂前，
      對於系爭土地是否位在該次新竹縣政府徵收區域範圍內存
      有疑問，才會至縣政府查詢，亦可佐證證人甲○○上揭證
      述曾告知證人宋慧珍系爭土地位在徵受區域邊界等情為實
      在。則顯然證人宋慧珍並未因上揭第三人環亞不動產公司
      所為之廣告單內容陷於錯誤而認為系爭土地全部均將為政
      府徵收。
    (3)系爭買賣契約書中所附「擬辦新竹縣湖口鄉（王爺壟）區
      段徵收地價補償費清冊」3紙，經本院函詢新竹縣政府上
      揭清冊之製作依據及功用為何？經新竹縣政府以97年3月1
      3日府地徵字第0970036977號函，函覆本院「三、又『擬
      辦新竹縣湖口鄉（王爺壟）區段徵收地價補償費清冊』為
      辦理區段徵收公告前之協議價購會議附件，後依辦竣逕為
      分割後（修正後之都市計畫樁位）範圍辦理徵收計畫書之
      報核、審議、核准與公告作業」，是顯然上揭「擬辦新竹
      縣湖口鄉（王爺壟）區段徵收地價補償費清冊」3紙係新
      竹縣政府辦理區段徵收公告前之協議價購會議附件，且三
      紙清單上並已註明為「擬辦」，就文義上而言亦可得知並
      非正式區段徵收地價補償清冊，則被告提出該清冊3紙，
      亦難以認定係被告對原告詐術之實施。
    (4)證人宋慧珍於系爭買賣契約之前已經知悉系爭土地位於該
      次政府預定徵收邊界，且有部分土地將不會為新竹縣政府
      所徵收等情已如上述，在原告就系爭土地買賣之締約磋商
      以及決定使是否買受等均由證人宋慧珍處理決定下，則原
      告顯然亦無受被告等詐欺陷於錯誤而買受系爭土地應有部
      分情形存在。
    (5)又系爭土地地目確實為「建」等情為兩造所不爭執，並有
      原告所提出系爭土地謄本在卷可按，而上揭第三人環亞不
      動產公司所為之廣告單上記載之地目分區證明亦填載為「
      建」，亦與系爭土地之地目相符，則就系爭土地地目而言
      ，被告並無對原告施以詐術之情形。另從上揭第三人環亞
      不動產公司所為之廣告單以及系爭買賣契約書中所附「擬
      辦新竹縣湖口鄉（王爺壟）區段徵收地價補償費清冊」3
      紙之內容以觀，顯然原告向被告購買系爭土地應有部分之
      原因乃認系爭土地即將為新竹縣政府徵收，至於系爭土地
      上是否可以建築房屋應非原告所關注之重點，則被告單純
      未告知系爭土地都市計畫土地使用分區為河川區，無法認
      定為詐術之實施。是在原告未提出其他證據證明下，尚難
      遽以認定原告主張系爭土地為河川區土地無法建築使用而
      係遭原告詐欺為可採。
    2.綜據上開認定，尚難認原告簽立系爭土地買賣契約書乃遭
      被告詐欺所為，原告不得以系爭土地部分未經新竹縣府徵
      收，且為河川區土地無法建築使用意思表示遭詐欺為由，
      依民法第92條第1項規定撤銷買賣系爭土地契約之意思表
      示。
（三）末按無法律上之原因而受利益，致他人受損害者，應返還
      其利益。雖有法律上之原因，而其後已不存在者，亦同，
      民法第179條定有明文。惟查：
    1.原告經由第三人環亞不動產公司仲介，於95年7月18日與
      被告就系爭土地所有權30000分之10707（由被告3人各自
      出售30000分之3569應有部分）訂立買賣契約等情，為兩
      造所不爭執。而原告主張其簽訂系爭土地買賣契約為意思
      表示錯誤及遭被告詐欺所為，並非可採，則原告主張撤銷
      系爭買賣契約之意思表示，亦非適法。則系爭土地買賣契
      約既屬有效存在，被告等受領原告所給付之系爭土地買賣
      價金之利益即為有法律上原因，而不構成不當得利。
    2.從而，原告依不當得利返還請求權之法律關係訴請被告等
      連帶賠償被告等所受領之價金5,500,000元，及其中1,200
      ,000 元自95年7月18日起；其中1,200,000元自95年7月25
      日起；其中1,600,000元自95年7月25日起；其中1,500,00
      0元自95年8月15日起，均至清償日止，按年息百分之5計
      算之利息，即為無理由，無從准許，應予駁回。至原告假
      執行之聲請，亦因訴之駁回而失所附麗，應併予駁回。
六、本件判決之基礎已臻明確，兩造其餘之攻擊、防禦方法及舉
    證，核與判決結果無影響，爰不一一予以論列，併此敘明。
七、據上論結，本件原告之訴為無理由，依民事訴訟法第78條，
    判決如主文。
中    華    民    國    97    年    9    月     12    日
                  民事第二庭    法  官  方鴻愷
以上正本係照原本做成。
如對本判決上訴，須於判決送達後20日內向本院提出上訴狀。
中    華    民    國    97    年    9    月     16    日
                                書記官  鍾佩芳


司法院資訊處製作；財團法人民間司法改革基金會備份。
